臺灣高雄地方法院刑事判決　　　　　　　　　　　　九十一年度易緝字第二四四號
　　公　訴　人　臺灣高雄地方法院檢察署檢察官
　　被　　　告　戊○○
　　選任辯護人　許清連律師
　　　　　　　　林鴻駿律師
　　　　　　　　鄭淑貞律師
右列被告因詐欺案件，經檢察官提起公訴（八十八年度偵字第三０二七四號、第三０
五七七號），本院判決如左：
    主  文
戊○○無罪。
    理  由
一、公訴意旨略以：被告戊○○係設於高雄市○○○路四號二樓「富亞國際資訊」負
    責人，明知公司財務不佳已無法支付租金、員工薪資，竟基於意圖為自己不法之
    所有之概括犯意，分別自八十七年三月起至六月間止、八十七年四月間起至六月
    間止，連續向鴻邑工業股份有限公司、乙○○○股份有限公司（以下分別簡稱鴻
    邑公司、台碩公司）詐騙電腦週邊設備，分別詐取值約新台幣（下同）一百六十
    四萬五千零五元、二十五萬一千零九十五元之電腦週邊設備印表機等貨品，其中
    五月間並大量向鴻邑公司取得值約六十三萬五千二百四十八元之貨品，旋於八十
    七年六月間支票退票鴻邑公司台碩公司始知受騙，因認被告涉有刑法第三百三十
    九條第一項詐欺罪嫌。
二、按犯罪事實應依證據認定之，無證據不得推定其犯罪事實；不能證明被告犯罪者
    ，應諭知無罪之判決，刑事訴訟法第一百五十四條、第三百零一條第一項分別定
    有明文。又事實之認定，應憑證據，如不能發現相當證據，或證據不足以證明，
    自不能以推測或擬制之方法，以為裁判之基礎；認定不利於被告之事實，須依積
    極證據，苟積極證據不足為不利於被告事實之認定時，即應為有利於被告之認定
    ，更不必有何有利之證據，最高法院四十年台上字第八六號、三十年上字第八一
    六號著有判例足資參照。另以被害人之陳述為認定犯罪之依據時，必其陳述並無
    瑕疵，且就其他方面調查，又與事實相符，始足以認定事實。而所謂無瑕疵，係
    指被害人所為不利被告之陳述，與社會上一般生活經驗或卷存其他客觀事實並無
    矛盾而言。而就其他方面調查認與事實相符，非僅以所援用之旁證足以證明被害
    結果為已足，尤須綜合一切積極證據佐證，除認定被告確為加害人之可能外，在
    推理上無從另為其他合理原因之假設，如有不合於此，即不能僅以被害人片面之
    陳述為論斷之證據。再按刑法第三百三十九條第一項之詐欺取財罪，須行為人意
    圖為自己或第三人不法之所有，施用詐術使人陷於錯誤而交付本人或第三人之物
    ，始足當之。至於民事債務當事人間，若有未依債務本旨履行給付之情形，在一
    般社會經驗而言，原因非一；其因不可歸責之事由無法給付，或因合法得對抗他
    造主張抗辯而拒絕給付，甚至債之關係成立後，始行惡意遲延給付，皆有可能，
    非必出於自始無意給付之詐欺犯罪一端；又刑事被告依法不負自證無罪之義務，
    故在別無積極證據之情形下，自難違反刑事訴訟法第一百五十四條之規定，以被
    告單純債務不履行之狀態，推定被告自始即有不法所有之意圖而施用詐術，合先
    敘明。
三、公訴人認被告戊○○涉犯有詐欺取財罪嫌，無非係以告訴人鴻邑公司代表人楊佑
    、台碩公司代表人己○○指訴綦詳，復有支票及退票理由單各二張、出貨單一百
    零一份在卷可稽，並參以被告公司員工劉齊宇、劉培志、丙○○分別於八十七年
    四月間五月間離職，其中劉齊宇並未領到薪資，因認被告明知公司無已支付能力
    ，而仍向告訴人鴻邑公司及台碩公司訂貨，足認有詐欺之行為為據。訊據被告戊
    ○○堅決否認有上開犯行，辯稱係因公司遭他人倒債，導致經營不善，而告訴人
    鴻邑公司又聲請法院查封被告公司之電腦貨品，而無法繼續經營，事後亦有向告
    訴人協調清償事宜，並無詐欺之犯意等語。經查：
    （一）被告自八十七年二月份起即陸續向告訴人台碩公司購買電腦週邊商品乙節
          ，此據台碩公司告訴代理人李錦金於偵訊時證述綦詳（參見八十八年度偵
          字第三０二七四號偵查卷第二十六頁反面），故公訴人認被告於八十七年
          四月起始向告訴人台碩公司購買貨品，顯屬有誤。而告訴人鴻邑公司於偵
          訊中亦坦承被告於八十七年三、四月向告訴人鴻邑公司少量進貨，初期均
          有兌現等語（參見偵查卷第二十九頁），惟查，依告訴人鴻邑公司所提出
          貨單，被告於八十七年三、四月共向告訴人鴻邑公司購買貨品總值為七十
          萬九千一百三十六元（參見偵查卷三十一頁至四十頁），與被告於八十七
          年五、六月向告訴人鴻邑公司購買貨品總值為一百三十四萬七千六百四十
          五元（參見偵查卷第四十頁至五十五頁，扣除第四十五頁重覆提出之出貨
          單一紙）相較，已逾二分之一，並且依告訴人鴻邑公司所言均已清償，足
          認被告於八十七年三至四月向告訴人鴻邑公司之進貨，顯非少量，並參以
          證人即被告公司之店員甲○○於本院審理時證述被告進貨係有需求才會訂
          貨，並且在查封前並無向告訴人大量進貨之情形等語（參見本院九十一年
          十二月三日審判筆錄），即無告訴人所述以「小魚餌釣大魚」之方式詐欺
          貨品，並且亦未如公訴人所述被告所經營之公司自八十七年三月起即財務
          不佳等情，否則被告如何仍能如期清償上開貨款？並且證人劉志杰（即劉
          志培）於本院審理時證述於八十七年三月至五月受僱於被告均有領到薪資
          等語（參見本院九十一年十月二十一日審判筆錄），另證人劉齊宇亦於本
          院審理時到庭證述僅工作一個月即因要出國而離職，且工作數量不多，故
          未領取薪資等語（參見本院九十一年十月二十一日審判筆錄），亦無法證
          明被告所經營公司於八十七年三月起即財務不佳。
    （二）此外，證人即被告公司店員莊松澤與甲○○均證述被告確有替他人組裝電
          腦及安裝網路遭他人倒債約二、二百萬元（參見九十一年十一月二十一日
          及同年十二月三日審判筆錄），足認被告上開辯稱係因他人倒債致經營困
          難，應可採信。另外，被告於事後仍有陸續清償告訴人台碩公司，目前僅
          債欠十九萬零九十四元，此據告訴代理人丁○○供述在卷（參見本院九十
          一年十一月二十一日審判筆錄），另告訴人鴻邑公司亦有向法院聲請查封
          被告所經營公司內之貨品作為清償，導致被告無法繼續經營，此據證人莊
          松澤與甲○○證述在卷，自非如告訴人鴻邑公司所稱被告將貨物搬藏他處
          逃匿無蹤，而依被告於八十七年五、六月向告訴人鴻邑公司購買貨品總值
          為一百三十四萬七千六百四十五元，已如前述，扣除向法院聲請查封被告
          所有之貨品作為清償後，亦顯非如告訴人所言被告尚積欠一百六十四萬五
          千零五元。
    （三）從而，依上所述，公訴人並無法證明被告於訂貨時即明知無支付能力而有
          詐欺之意圖，並且亦無向告訴人大量進貨，隱匿變賣貨品而故意不清償貨
          款之情形，而被告所開立之支票雖遭退票，惟被告是否有詐欺之故意及行
          為，應以「訂貨」之際為判斷時點，非以事後交付支票兌現之時點為判斷
          依據，故自不得僅以被告交付之支票於訂貨後二個月遭退票，即遽認被告
          訂貨時即有詐欺之意圖及行為。又被告於知悉尚積欠告訴人台碩公司貨款
          十九萬零九十四元後，隨即表示願意負責支付告訴人此筆貨款費用，且告
          訴代理人丁○○亦願意再與被告協調，另積欠告訴人鴻邑公司部分，亦希
          望與告訴人鴻邑公司確認積欠貨款後再行清償等情，參見本院九十一年十
          二月三日審判筆錄，益徵被告應無為自己不法所有之意圖，是以，被告前
          揭所辯其並無詐欺犯意等語應屬可採。
四、綜上所述，被告所為顯與刑法第三百三十九條第一項詐欺取財之構成要件不合，
    尚難以該罪相繩，是本件應係債務不履行之民事糾紛，自應循民事訴訟程序救濟
    。此外，又查無其他積極證據足以認定被告有何詐欺犯行，自應諭知被告無罪之
    判決。
據上論斷，應依刑事訴訟法第三百零一條第一項，判決如主文。
本案經檢察官楊慶瑞到庭執行職務。
中      華      民      國    九十一      年    十二     月    二十     日
                                臺灣高雄地方法院刑事庭
                                    法  官    廖建瑜
右正本證明與原本無異。
如不服本判決，應於判決送達後十日內，向本院提出上訴狀。
                                    書記官    王翌翔
中      華      民      國    九十一      年    十二     月    二十     日
